【裁判字號】    99,重上更(二),48
【裁判日期】    990826
【裁判案由】    家暴妨害性自主
【裁判全文】
臺灣高等法院高雄分院刑事判決    99年度重上更(二)字第48號
上  訴  人
即  被  告  0000甲0000.
選任辯護人  黃奉彬  律師
上列上訴人因家暴妨害性自主案件，不服臺灣高雄地方法院94年
度訴字第3057號中華民國95年3 月30日第一審判決（起訴案號：
臺灣高雄地方法院檢察署94年度偵字第12653 號），提起上訴，
經本院判決後，由最高法院第2 次發回更審，本院判決如下：
    主  文
原判決關於加重強制性交罪暨定執行刑部分均撤銷。
0000甲0000A無罪。
    理  由
一、公訴意旨略以：代號0000甲0000A 之被告男子與代號0000甲
    0000女子（二人年籍資料詳卷，代號0000甲0000女子下稱Ａ
    女）係父女關係，被告連續自民國90年3 月某日（Ａ女國小
    三年級時）起至93年6 月某日止，基於強制性交之概括犯意
    ，在渠等之住處房間或客廳內，違反Ａ女之意願，以手指插
    入其陰道多次，而強制性交得逞。嗣因Ａ女之老師於94年5
    月5 日發現有異，詢問後始知上情。因認被告涉犯刑法第22
    2 條第1 項第2 款之加重強制性交罪等語。
二、按犯罪事實應依證據認定之，無證據不得認定犯罪事實，刑
    事訴訟法第154 條第2 項定有明文。又認定犯罪事實所憑之
    證據，雖不以直接證據為限，間接證據亦包括在內，然無論
    直接或間接證據，其為訴訟上之證明，須於通常一般之人均
    不致有所懷疑，而得確信其為真實之程度者，始得據為有罪
    之認定，倘其證明尚未達到此一程度，而有合理之懷疑存在
    時，事實審法院在心證上無從為有罪之確信，自應為無罪之
    判決（最高法院76年台上字第4986號判例意旨參照）。另被
    害人之陳述如無瑕疵，且就其他方面調查又與事實相符，固
    足採為科刑之基礎，倘其陳述尚有瑕疵，而在未究明前，遽
    採為論罪科刑之根據，即難認為適法，亦有最高法院61年台
    上字第3099號判例可資參照。
三、證據能力部分：
  (一)按被告以外之人（包括證人、鑑定人、告訴人、被害人及共
    同被告等）於審判外之言詞或書面陳述，除法律有規定者外
    ，不得作為證據，刑事訴訟法第159 條第1 項定有明文。又
    該等之人於檢察事務官、司法警察官或司法警察調查中所為
    之陳述，與審判中不符時，其先前之陳述具有較可信之特別
    情況，且為證明犯罪事實存否所必要者，得為證據，刑事訴
    訟法第159 條之2 亦有明文規定。而所謂「前後陳述不符」
    之要件，應就前後階段之陳述進行整體判斷，以決定其間是
    否具有實質性差異，惟無須針對全部陳述作比較，陳述之一
    部分有不符，亦屬之；另所謂「較可信之特別情況」之情形
    ，亦應就前後陳述時之各種時間之間隔、是否外力干擾而有
    所迴避、警詢或檢察事務官所作之偵查筆錄記載是否完整等
    外部情況進行比較，以資決定何者外部情況具有可信性。若
    陳述係在特別可信之情況下所為，則虛偽陳述之危險性即不
    高，雖係審判外陳述，或未經被告反對詰問，仍得認其有證
    據能力。且司法警察（官）依法具有調查犯罪嫌疑人犯罪情
    形及蒐集證據等職權，故若於其等所詢問下之陳述認全無證
    據能力，當非所宜。是如其陳述係在可信之特別情況下所為
    ，且為證明犯罪事實所必要，為補救實務上採納傳聞法則可
    能發生之蒐證困難問題，自以使上開陳述取得證據能力，始
    符實體真實發見之訴訟目的。茲查，證人即被害人Ａ女雖經
    原審及本院前審傳訊到庭進行詰問，惟本院審酌其於警詢時
    就被告如何以手指強行插入其陰道內對之強制性交，而其如
    何以踢、咬被告之方式，予以推拒反抗被告等本案主要待證
    事項部分，均已陳述詳盡（見警卷第1 頁背面至2 頁），惟
    至原審及本院前審更一審審判中作證時，就本件被告有無以
    手指對其性交而其是否曾予反抗之主要爭點乙節，證人Ａ女
    於該審理時則均已陳稱那是被告不小心碰到的、並不確定被
    告有以手指插入陰道之事、或不太清楚云云，另且稱其陰部
    之陳舊性撕裂傷是車禍所造成，及其於警詢時所為之陳述是
    很誇大、都不實在，被告並沒有以手指戳插其陰道，伊亦沒
    有對被告有踢、打等反抗行為等語（見原審卷第43甲46頁、
    第48頁，本院前審更一卷第48頁）。顯見其於上開警詢時所
    為之陳述，確與在原審、本院前審更一審作證時所為之證述
    有所歧異不同，比較其前後陳述自有部分不符之處。本院就
    Ａ女前於警詢當時之陳述，係在學校老師察覺其舉止、神態
    有異狀之後，前往財團法人私立高雄醫學大學附設中和紀念
    醫院就本件是否受性侵害而予以驗傷診斷後，即經由女警、
    社工陪同至高雄市性侵害防治中心接受警詢而製作筆錄時所
    為，是衡其當時之身心狀況，及有社工人員在旁陪同之外在
    客觀環境因素觀察，相較於渠在審判中因有身為自己父親之
    被告與其辯護人在場而為陳述，且已歷經偵查、審判程序，
    其時間之間隔距本件案發當時更有一段時日等情形，就其於
    審判中及審判外為陳述時之外部附隨環境或條件併同為整體
    之考量，本院認其於警詢時之陳述距案發時較近，並有社工
    人員陪同在旁，其陳述時之意識及精神狀態應較為自然直接
    且任意，自具有較可信之特別情況，且此等警詢陳述，就判
    斷被告有否成立本件強制性交犯行，實有參酌之必要性，依
    本件相關卷證判斷，認為除該審判外之陳述外，亦尚難以其
    他證據全然代替，自為證明本件被告該犯罪存否所必要，依
    刑事訴訟法第159 條之2 規定，本院認其於警詢之陳述，應
    有證據能力。
  (二)被告以外之人於審判外之陳述，雖不符刑事訴訟法第159 條
    之1 至第159 條之4 之規定，而經當事人於審判程序同意作
    為證據，法院審酌該言詞陳述或書面陳述作成時之情況，認
    為適當者，亦得為證據，同法第159 條之5 第1 項有明文規
    定。茲查本判決所引用關於陳述之卷證資料，除原已符同法
    第159 條之1 至第159 條之4 規定及法律另有規定等傳聞法
    則例外規定，而得作為證據外，其餘關於陳述之卷證資料，
    業經當事人於本院準備程序時，表示對本判決所引本屬傳聞
    證據部分，均同意作為證據。本院斟酌上開證據並無違法取
    得之情事，亦無證明力明顯過低之情形，認為作為本件被告
    認定犯罪有無之證據亦屬適當，是均得採為本件論斷之證據
    。
四、公訴人認上訴人即被告代號0000甲0000A 涉有上揭強制性交
    罪嫌，無非係以：(一)證人即被害人Ａ女之指述；(二)卷附高雄
    醫學大學附設中和紀念醫院94年5 月5 日受理疑似性侵害事
    件所載被害人處女膜在1 點鐘及4 點鐘方向有陳舊性撕裂傷
    之94字第5 甲098 號驗傷診斷書1 份（附於警卷資料袋）為
    其論據。惟訊據被告堅詞否認有何公訴人所指之加重強制性
    交犯行，辯稱：伊不知道為何Ａ女當時要如此誣指伊有以手
    指插入其陰道而對之強制性交之行為，伊當時在高雄上大夜
    班的工作，大約一週只回家一次，根本沒有Ａ女所指以手指
    對之性侵這回事，伊是冤枉的等語。經查：
  (一)公訴人指被告連續自90年3 月某日Ａ女國小三年級時起至93
    年6 月某日止，違反Ａ女之意願，以手指插入其陰道多次，
    而對之強制性交得逞乙節，除上開Ａ女於警詢時所指述以外
    ，尚乏其他明確具體之資料足資佐證，而依Ａ女就該部分主
    要亦僅稱：「我『國小三年級3 月（即90年3 月）晚上』，
    被告把我帶至他房間，要我跟他一起睡，在我正要睡覺時，
    被告手伸進我內褲內，以手指頭搓揉我的下體，當時我感覺
    很痛有叫喊出來，有抓及咬他的手臂喊痛，他便很兇的辱罵
    ；他吸我胸部及以舌頭舔我的陰部，之後他叫我舔他胸部，
    但我不願意，他便強行將我的頭拉過來吸他的胸部，之後又
    把我的頭拉至他的下體，我很用力的推開他告訴他要睡覺，
    我便跑回我的房間將房門鎖起來睡覺。他對我性侵很多次，
    他總是藉故叫我到他房間，然後都直接將我強壓在床上，將
    我的上衣往上掀，然後脫我褲子，先以舌頭親我胸部及陰部
    ，『再以手指插入我陰道內』，讓我印象最深的一次是我小
    學四年級上學期，他將我叫進房內，將我強壓在床上，也是
    掀我上衣、脫我褲子，當時他又有以舌頭舔我下體，『我不
    確定他是否有以手指頭插入我下體，但我感覺有外力要強行
    進入我陰部』，那是我感覺最痛的一次。他最後一次是在我
    『國小六年級快畢業時（93年6 月）』，當時約晚上七、八
    點，當時我在客廳，他藉故說要幫我抹乳液，將我強拉至我
    的房間，抹完手及腳之後，他脫我褲子表示要幫我抹，我說
    不要，他便強行脫我褲子，當時我一直掙扎意圖要掙脫，但
    他還是強行將我的褲子（含內褲）脫下來，用乳液擦我的下
    體，接著又用嘴巴吸我的陰部，我就用腳將他踢開。」等語
    （見警卷第1 頁背面），然依Ａ女上開指證內容，與本件公
    訴人所指被告涉犯以手指強行插入Ａ女下體對之性交部分，
    僅有「他對我性侵很多次，他總是藉故叫我到他房間，然後
    都直接將我強壓在床上，將我的上衣往上掀，然後脫我褲子
    ，先以舌頭親我胸部及陰部，『再以手指插入我陰道內』」
    一語有關，此外並無其他具體情狀足資參佐，且事後又反覆
    其詞，甚而被告究有無以手指插入其下體，嗣又證稱不能確
    定，至其餘部分，均係陳述有業經最高法院駁回確定之加重
    強制猥褻部分之事實，尚與本件公訴人所指加重強制性交部
    分無涉。嗣經檢察官傳訊到庭時，亦證稱伊並不知道被告有
    無用手指伸入（進入或插入）其下體（見偵卷第7 頁），益
    見Ａ女上開於警詢時之指陳，確存有未能明確得以釐清被告
    究有無以手指插入其下體而對之性交之瑕疵，況Ａ女其後於
    原審、本院前審審理時，均一再證述之前所陳被告有以手指
    插入其下體性侵乙節，並不確定，亦不實在，其當所述是在
    誇大事實等語（見原審卷第44頁、本院前審更一卷第48頁）
    ，而於本院作證時更結證稱：被告並沒有在伊國小三年級到
    六年級時，利用晚上睡覺以及擦乳液機會，以手指插入伊之
    陰道，當時在警詢時會如此陳述，是因為伊覺得被告對家庭
    沒有責任感，而且那時伊哥哥會叛逆也都是因為被告緣故，
    後來被告交了女朋友，也讓家裡不得安寧，所以當時很恨被
    告，才會作這樣陳述等語明確（見本院卷第69頁），益見Ａ
    女所述不僅未能確定被告究有無以手指插入其陰道內對其強
    制性交，甚且自警詢伊始以迄偵查、法院審理所述亦前後不
    一，而明顯有所矛盾瑕疵，自不得遽依存有瑕疵之唯一指述
    ，即論以被告有公訴人所指之加重強制性交犯行。
  (二)卷附高雄醫學大學附設中和紀念醫院94年5 月5 日受理疑似
    性侵害事件94字第5 甲098 號驗傷診斷書，固亦為公訴人指
    被告涉犯本件加重強制性交罪所憑。惟查，該驗傷診斷書係
    上開醫院於94年5 月5 日受理疑似性侵害事件時，經檢驗後
    所做，其上雖載有被害人處女膜在1 點鐘及4 點鐘方向有陳
    舊性撕裂傷等語，有該驗傷診斷書1 份在卷可參（附於警卷
    資料袋），然Ａ女上開指陳已存有瑕疵，而難以遽採，已如
    上述，而公訴人縱仍依其所述，猶指被告係連續自90年3 月
    某日Ａ女國小三年級時起至93年6 月某日止，有對之強制性
    交之犯行，惟兩者相距時間，已達將近1 年之期間，雖載有
    被害人處女膜在1 點鐘及4 點鐘方向有陳舊性撕裂傷之情，
    亦難認該撕裂傷與距1 年之前Ａ女所指之行為有何關連性，
    自難依此即據為被告不利之認定。再者，該診斷書亦載明受
    驗人主訴本件事發時間為94年3 月間（見該驗傷診斷書受驗
    人主訴部分之事件發生時間欄），固與該次驗傷時間約距2
    個月之期間，然與公訴人指被告所為本件犯行之時間係在90
    年3 月間起至93年6 月間止之時間，更係在該段期間後之9
    個月之時間，益見其兩者間確完全無何關連可言，足見檢察
    官所舉之該驗傷診斷書，當無從作為認定被告是否有以手指
    對Ａ女為本件強制性交之佐證，至為明確。
  (三)從而，本件除Ａ女上開唯一然存有明顯瑕疵而無以為證之陳
    述外，已別無其他證據足以證明被告有公訴人所指被告違反
    Ａ女意願，而以手指對其強制性交得逞之犯行，是依卷內之
    證據，尚不足以認定被告確有為該強制性交之行為。
五、綜上所述，被害人Ａ女前揭指述之情節，存有明顯矛盾且前
    後不一之瑕疵，難以遽採，本院尚無從僅憑其明顯瑕疵之上
    揭指訴，遽以認定被告對Ａ女犯有加重強制性交罪。是公訴
    人所舉上開證據，未足以超越合理懷疑而證明被告成立公訴
    意旨所指之加重強制性交罪責。此外，復查無其他積極事證
    足資證明被告確有加重強制性交之犯行，揆諸首揭說明，自
    應為被告無罪之諭知。
六、原審未詳為推求，就上開部分而為論罪科刑之判決，即有未
    恰，被告執此聲明上訴，指摘原判決此部分不當，為有理由
    ，應由本院將原判決關於加重強制性交暨定應執行刑部分撤
    銷改判，並為被告無罪之判決。
據上論斷，應依刑事訴訟法第369 條第1 項前段、第364 條、第
301 條第1 項，判決如主文。
本案經檢察官劉玲興到庭執行職務。
中    華    民    國    99    年    8     月    26    日
                  刑事第三庭    審判長法  官  莊崑山
                                      法  官  唐照明  
                                      法  官  莊松泉
以上正本證明與原本無異。
本判決被告不得上訴。
檢察官如不服本判決，應於收受本判決後10日內向本院提出上訴
書狀，其未敘述上訴理由者，並得於提起上訴後10日內向本院補
提理由書狀（均須按他造當事人之人數附繕本）「切勿逕送上級
法院」。
中    華    民    國    99    年    8     月    27    日
                                      書記官  葉淑華

司法院資訊處製作；財團法人民間司法改革基金會備份。
